臺灣高等法院高雄分院刑事判決　 94年度金上重更(一)字第1號
上　訴　人　臺灣高雄地方法院檢察署檢察官
上　訴　人
即　被　告　丙○○
　　　　　　乙○○
　　　　　　甲○○
前列三人共同
選任辯護人　阮文泉律師
上列上訴人等因被告等違反公司法等案件，不服臺灣高雄地方法
院91年度重訴字第70號中華民國92年7 月30日第一審判決（起訴
案號：臺灣高雄地方法院檢察署91年度偵字第9738號、第13954
號、偵緝字第1197號），提起上訴，經最高法院第一次發回更審
，本院判決如下：
     主  文
原判決關於丙○○、乙○○、甲○○違反公司法及及甲○○定應
執行刑部分均撤銷。
丙○○、乙○○、甲○○共同公司負責人公司應收之股款，股東
並未實際繳納，而以申請文件表明收足，各處有期徒刑參月，如
易科罰金，均以參佰元折算壹日。乙○○緩刑貳年。
     事  實
一、丁陳麗美（業經本院判處有期徒刑3 月，緩刑2 年確定）、
    丙○○、乙○○、甲○○及李明奎（未經檢察官提起公訴）
    等人，於民國89年9 月間，出資籌設「康達特科技股份有限
    公司」（以下簡稱康達特公司，設高雄市苓雅區○○○路
    175 號18樓之1）， 除丁陳麗美2 股外，餘均為1 股，每股
    先繳交新台幣（下同）50萬元，並合意推舉丁陳麗美為公司
    負責人。嗣於89年10月間為辦理公司設立登記，渠5 人除約
    定以丁陳麗美、丙○○、乙○○之名義登記為股東外，另以
    其等之親友即林淑珍（丙○○之妻）、林美伶（乙○○之妻
    ）、林貞（甲○○之岳母）、丁郁民（丁陳麗美之夫）、李
    玉璉等人為名義上之股東，其等5 人均明知康達特公司申請
    登記之實收資本額為3 千萬元，而其等實際繳交之股本僅
    300 萬元，尚未達上開資本額度，竟基於共同之犯意聯絡，
    明知公司應收之股款，股東並未實際繳納足額，竟利用短期
    借貸方式，貸得該公司設立所需資本額3 千萬元後，於89年
    10 月21 日將該款項分別以上開負責人及股東之名義匯入康
    達特公司籌備處在泛亞銀行建國分行所開立之第
    000000000000號帳戶內，藉以取得泛亞銀行開具之存款餘額
    證明書（以下簡稱證明書）後，持該證明書及上開帳戶存摺
    影本，於89年10 月22 日利用不知情之林福坤會計師出具「
    康達特科技股份有限公司設立登記資本額查核報告書」（以
    下簡稱查核報告書）文件表示已收足股款後，旋於同年月23
    日將股款3 千萬元領出，嗣於同年月25日填寫申請書，並持
    上開證明書、存摺影本、查核報告書，向高雄市政府建設局
    申請公司設立登記，而經該局於89年10月30日核准設立登記
    並發給公司執照（分別登記為：負責人丁陳麗美5 百萬元、
    股東丙○○3 百萬元、林美伶3 百萬元、李玉璉5 百萬元、
    林貞5 百萬元、乙○○2 百萬元、林淑珍2 百萬元、丁郁民
    5 百萬元）。
二、案經臺灣高雄地方法院檢察署檢察官自動檢舉偵查起訴。
     理  由
一、訊據上訴人即被告（下稱被告）丙○○、乙○○均否認上揭
    犯罪事實，被告丙○○、乙○○及被告3 人之共同選任辯護
    人均辯稱：被告3 人等雖有同意合資成立康達特公司，然實
    際上執行辦理公司設立登記之人為丁陳麗美，渠等並不知道
    丁陳麗美何時去辦理，也不知道丁陳麗美如何辦理，故渠等
    實無由為丁陳麗美之所為負責云云。惟查：
  (一)康達特公司申請設立登記之資本額為3 千萬元，股東登記出
    資金額分別為負責人丁陳麗美5 百萬元、股東丙○○3 百萬
    元、林美伶3 百萬元、李玉璉5 百萬元、林貞5 百萬元、乙○○2 百萬元、林淑珍2 百萬元、丁郁民5 百萬元等節，有
    康達特公司申請設立登記資料可按（見外放之公司登記資料
    卷(五)）。
  (二)於89年9 月間公司設立登記前，所有之股東合計繳交之股款
    僅3 百萬元一節，業據被告丙○○、乙○○陳明在卷（見原
    審卷(三)第234 頁、本院卷第294 頁），而共犯丁陳麗美於檢
    察官調查局調查時亦供稱：股東有丙○○、李明奎、甲○○
    、乙○○、我先生丁郁民、林淑珍等人，除林淑珍外，每名
    股東出資65萬，我與我先生2 人共出資130 萬，均由我支付
    ；90年5 月公司停業前，我與其他股東亦召開1 次董事會，
    最後決定每名股東除先前出資之50萬外，需再每人出15 萬
    ，以應公司不敷支出狀況等語（見偵字第22355 卷第8 至9
    頁），足證於公司辦理設立登記之前，實際出資之股份共6
    股，每股僅交50萬元，尚不足公司登記所需股金3 千萬元。
  (三)康達特公司申請設立登記時，公司登記所需股金3 千萬元係
    借貸一節，業據被告丁陳麗美於偵審中均坦承資本額3 千萬
    元並沒有實際出資等情不諱；且康達特公司之前開帳戶係於
    89年10月20日存入500 元開戶，並於同年月21日存入3 千萬
    元，當日存款餘額為3 千萬零5 百元，而該3 千萬元於同年
    月22日會計師出具查核報告書後，即於同年月23日提領完畢
    ，此有泛亞銀行建國分行之開戶資料、往來明細、取款憑條
    等資料（見偵字第22355 號卷第10至12頁、第17至18頁）在
    卷可查，足徵康達特公司辦理設立登記時，確有股東資金並
    未實際繳足之情事。
  (四)被告等雖均諉稱不知情云云；然被告丙○○於檢察官偵訊時
    謂：「資本額3 千萬元，…，並沒有實際收取股款」等語（
    見偵字第9738號卷第188 頁反面）、於原審調查時謂：「（
    設立公司時，股本3 千萬由會計師處理，是經過你們股東一
    致同意？）開會時，丁郁民沒有參加，其餘的人都有參加，
    我們5 人（即丁陳麗美、丙○○、乙○○、甲○○、李明奎
    ）都有同意」等語（見原審卷(三)第235 頁），而被告乙○○
    於原審審理時亦稱：「原來無這麼多資金，先出一部分，以
    後再慢慢補足等語（見原審卷(三)第236 頁），核與丁陳麗美
    於原審審理時供稱：當初要用借款的方式去設立公司，我們
    5 個人（按：丁陳麗美、丙○○、乙○○、甲○○、李明奎
    ）都同意」、「我們實際借多少錢我不清楚，資金部分是丙○○負責」等語相符（見原審卷(三)第84頁），是被告3 人辯
    稱不知情等語顯不足採信，丁陳麗美事後於本院前審時供稱
    被告3 人等均不知情云云，與其於原審審理時陳述之情節不
    符，亦與被告乙○○、丙○○之供述不符，足證其事後更異
    其詞，無非迴護之語，不足採信。被告3 人既均同意以借貸
    方式取得資金辦理設立登記，如何能以不知丁陳麗美何時辦
    理登記，即辯稱無犯意之聯絡。
  (五)被告丙○○、乙○○於本院行準備程序時雖稱：實際之股東
    共有丁陳麗美、乙○○、丙○○、甲○○、李明奎及丁郁民
    等6 人云云；惟丁陳麗美於原審審理時即陳稱：我先生丁郁
    民只是人頭，資金是我拿出來的等語（見原審卷(三)第237 ）
    ，而被告丙○○於原審審理時亦稱：開會時丁郁民沒有參加
    ，也沒有同意以短期借貸之方式籌措資金等語（見原審卷(三)
    第235 頁），是共犯丁陳麗美陳稱丁郁民是人頭股東一節堪
    以認定，自難認丁郁民就此部分有犯意之聯絡。
  (六)被告丙○○、乙○○雖辯稱：渠等前開於偵查、原審時所為
    不利於己之陳述，係在不清楚檢察官、法官訊問內容之情況
    下所為之陳述，不得採為不利於渠等之證據云云。然揆諸上
    開筆錄之上下文，可知檢察官、法官詢問被告時，均就單一
    問題請被告等人回答，且問題之語意清楚無疑，被告等人之
    回答亦均係針對問題答覆，是被告等前開辯詞顯與事實不符
    。
  (七)證據能力部分詳如附件。
  綜上所述，被告辯解不足採信，本案罪證明確，犯行堪以認定
  。
二、按被告等人行為後，公司法第9 條第3 項，已改為公司法第
    9 條第1 項，並於90年11月12日修正公布，同年月14日生效
    ，其修正後之法定刑為「5 年以下有期徒刑、拘役或科或併
    科新台幣50萬元以上250 萬元以下罰金」，與修正前之法定
    刑「5 年以下有期徒刑、拘役或科或併科新台幣6 萬元以下
    罰金」相較，修正後之法定刑顯然較重，依刑法第2 條第1
    項但書規定，應依修正前公司法第9 條第3 項之罪論處。次
    按公司法第9 條之罪並非必要共犯，亦非己手犯，上訴人等
    雖非公司負責人，但依刑法第31條第1 項規定，仍得與公司
    負責人就公司法第9 條第3 項之罪成立共同正犯；最高法院
    93年度台上字第6473號判決、92年度台上字第6422號判決可
    資參照（臺灣高等法院86年法律座談會刑事類提案第18號亦
    採同一見解，認該條項之規定非屬轉嫁責任性質）。是核被
    告等人所為係犯修正前公司法第9 條第3 項之罪。檢察官起
    訴時就被告乙○○、丙○○此部分之論罪法條漏未記載，應
    予補充；又檢察官未比較新舊法，逕認被告甲○○所為係犯
    公司法第9 條第1 項之罪，亦有未當。被告等3 人雖非公司
    負責人，惟渠等及李明奎與負責人丁陳美麗間，有犯意之聯
    絡，與行為之分擔，依刑法第31條第1 項之規定，仍得成立
    共同正犯。被告等利用不知情之林福坤會計師製作表明已收
    足股款之查核報告書部分，為間接正犯。
三、原審就被告等違反公司法部分予以論罪科刑固非無見，惟查
    (一)李明奎亦為康達特公司之出資人，其亦有同意以上開方式
    辦理公司設立登記，此已說明如前，原審就此部分漏未審酌
    ，自有未合。(二)被告等利用不知情之林福坤會計師製作表明
    已收足股款之查核報告書部分，為間接正犯，原審就此部分
    亦漏未論述，尚有未當。被告3 人等就此部份之上訴意旨，
    否認犯罪，檢察官未具理由指摘原判決此部份不當，固均無
    理由，惟原判決既有上開可議之處，自應由本院將原判決關
    於被告等人上開違反公司法部分及被告甲○○定應執行部分
    予以撤銷改判。審酌被告等人之行為危害政府對於公司之有
    效管理，及彼等犯罪之動機、目的、犯後態度等一切情狀，
    爰分別量處如主文第2 項所示之刑，並諭知易科罰金之折算
    標準。查被告乙○○前未曾受有期徒刑以上刑之宣告，有本
    院被告全國前案紀錄表可按，其因創業偶罹刑典，經此刑之
    宣告後，應知警惕而無再犯之虞，本院因認暫不執行其刑為
    當，爰併予以宣告緩刑2 年，用啟自新。
四、不另為無罪諭知部分：
  (一)公訴意旨略以：被告3 人於89年10月間籌設康達特公司時，
    均明知辦理該公司設立登記時，公司股東均未依規定繳足出
    資股款，竟以前開手法取得存款證明之後，提出該等帳戶存
    摺影本表示已收足股款，持向高雄市政府建設局申請公司設
    立登記，因該主管機關承辦公務員並無法就金融機關對客戶
    往來情況進行實質審查，致使該主管機關承辦公務員誤以為
    股東已繳足股款，而將該等不實事項登載於所職掌之公司設
    立登記事項卡之公文書，並核准設立登記發給公司執照，足
    以生損害於主管機關辦理公司設立登記之正確性，而涉有刑
    法第214 條罪嫌等語。
  (二)經查：刑法第214 條使公務員登載不實事項於公文書罪，須
    一經他人之聲明或申報，公務員即有登載之義務，並依其所
    為之聲明或申報予以登載，而屬不實事項者，始足構成，若
    其所為之聲明或申報，公務員尚須為實質之審查，以判斷其
    真實與否，始得為一定之記載者，即非本罪所稱之使公務員
    登載不實。而依修正前公司法第388 條規定「主管機關對於
    公司登記之申請，認為有違反法令或不合法定程式者，應令
    其改正，非俟改正合法後，不予登記。」第412 條第1 項規
    定「有限公司應於章程訂立後15日內，將左列事項，向主管
    機關申請為設立之登記：以現金以外之財產抵繳股款者，其
    姓名及其財產之種類、數量、價格或估價之標準。」同條第
    2 項規定「主管機關對於前項之申請，應派員檢查，並得通
    知公司限期申復。」依上開規定觀之，向主管機關申請為有
    限公司設立之登記，其於申請設立登記時，公司應收之股款
    是否確已繳足，主管機關應派員檢查，並得通知公司限期申
    復，亦即須為實質之審查，以判斷其真實與否，而非僅依其
    申請或聲明即為一定登載之形式審查（股份有限公司部分參
    酌修正前公司法第419 條規定，應為相同之解釋），則公司
    負責人明知申請設立登記時，公司應收之股款並未繳足，仍
    以申請文件表明收足而使公務員將此不實事項予以登載，應
    僅成立修正前公司法第9 條第3 項前段之罪，無適用刑法第
    214 條之餘地，此部分本應為無罪之諭知，因公訴意旨認此
    部分與前揭論罪部分，有牽連犯之裁判上一罪關係，爰不另
    為無罪之諭知。
五、被告甲○○經合法傳喚無正當理由不到庭，爰不待其陳述，
    逕行判決。
六、李明奎部分未據檢察官提起公訴，應由檢察官另行分案偵辦
    ，附此敘明。
據上論斷，應依刑事訴訟法第369 條、第364 條、第371 條、第
299 條第1 項前段、修正前公司法第9 條第3 項，刑法第11條前
段、第2 條第1 項但書、第28條、第31條第1 項、第41條第1 項
前段、第74條第1 款、罰金罰鍰提高標準條例第2 條，判決如主
文。
本案經檢察官郭振昌到庭執行職務。
中　　華　　民　　國　　94　　年　　8 　　月　　17　　日
                  刑事第八庭    審判長法  官  惠光霞
                                      法  官  洪慶鐘
                                      法  官  李淑惠
以上正本證明與原本無異。
如不服本判決應於收受本判決後10日內向本院提出上訴書狀，其
未敘述上訴理由者，並得於提起上訴後10日內向本院補提理由書
狀（均須按他造當事人之人數附繕本）「切勿逕送上級法院」。
中    華    民    國    94    年    8     月    17    日
　　　　　　　　　　　　　　　　　　　書記官  邱麗莉
附錄本件判決論罪科刑法條：
修正前公司法第9條第3項
公司應收之股款，股東並未實際繳納，而以申請文件表明收足，
或股東雖已繳納而於登記後將股款發還股東，或任由股東收回者
，公司負責人各處5 年以下有期徒刑、拘役或科或併科新台幣6
萬元以下罰金。
附件：
┌─┬───────┬────────┬────────┐
│編│證  據  名  稱│法  律  依  據  │補  充  說  明  │
│號│              │（刑事訴訟法）  │                │
├─┼───────┼────────┼────────┤
│1 │丁陳麗美、游芳│第159 條之1 第2 │渠等當時係以共同│
│  │欽於檢察官前之│項              │被告之身分應訊，│
│  │陳述          │                │而依當時有效施行│
│  │              │                │之刑事訴訟法，共│
│  │              │                │同被告無庸具結，│
│  │              │                │故不生應具結未具│
│  │              │                │結之違法。      │
├─┼───────┼────────┼────────┤
│2 │丁陳麗美、游芳│第159 條之1 第1 │同上            │
│  │欽、乙○○於法│項              │                │
│  │官前對其他共同│                │                │
│  │被告不利之陳述│                │                │
├─┼───────┼────────┼────────┤
│3 │丁陳麗美於調查│第159 條之5 第2 │                │
│  │局調查時所為之│項              │                │
│  │陳述          │                │                │
│  │              │                │                │
└─┴───────┴────────┴────────┘
